臺灣臺南地方法院刑事判決　　　　　　　 96年度訴字第149號
公　訴　人　臺灣臺南地方法院檢察署檢察官
被　　　告　乙○○
上列被告因偽造文書案件，經檢察官提起公訴（95年度偵字第
10293、14907號），被告於準備程序期日就被訴事實為有罪陳
述，本院聽取當事人之意見後，經合議庭裁定由受命法官獨任進
行簡式審判程序，並判決如下：
    主  文
乙○○連續行使偽造私文書，足以生損害於公眾及他人，累犯，
處有期徒刑伍月，如易科罰金，以銀元參佰元即新臺幣玖佰元折
算壹日。扣案變造之「甲○○」國民身份證、重仁骨科醫院之掛
號證各壹件、以及如附表所示被告所偽造之「甲○○」簽名共陸
枚，均沒收。
    事  實
一、乙○○前於民國88年間，因犯竊盜罪，經臺灣高等法院以88
    年度上易字第4009號駁回上訴判處有期徒刑8月確定，並於
    90年11月14日執行完畢，另於90年間，又因犯偽造文書、妨
    害公務等罪，分別經臺灣臺中地方法院判處有期徒刑3月、6
    月，定應執行刑8月確定，於90年11月7日易科罰金執行完畢
    ，詎仍不知悔改，又因另涉竊盜案件遭臺灣臺中地方法院檢
    察署通緝，為隱匿身分，避免被查獲，竟於94年4月中旬某
    日，將其照片1張交予真實姓名、年籍不詳，綽號「阿明」
    之成年男子，而與「阿明」共同基於變造特種文書之犯意聯
    絡，由「阿明」在不詳時、地，以將乙○○之照片黏貼於「
    甲○○」之國民身份證（系爭身份證係甲○○所有，於93年
    下旬某日，在不詳地點遺失）上之方式，變造「甲○○」之
    國民身份證後交予乙○○，以供乙○○逃亡期間使用。嗣同
    年12月26日，乙○○因車禍造成右腿膝蓋粉碎性骨折，必須
    就醫，遂基於行使前揭變造之「甲○○」國民身份證之犯意
    ，冒充甲○○之名義，前往高雄市前金區○○○路247號之
    「重仁骨科醫院」持以行使就醫，並又基於行使偽造私文書
    之概括犯意，連續於94年12月26日、95年1月2日、95年1月
    17日，分別在「手術同意書」、「麻醉同意書」各3份上偽
    造「甲○○」之簽名共6枚，並持以向不知情之醫師行使使
    其為乙○○開刀、治療，足以生損害於甲○○及重仁骨科醫
    院對於病歷管理之正確性。嗣於95年6月26日22時8分許，在
    臺南市○○路230號前，經警查獲，並陸續扣得前開變造之
    甲○○國民身份證、以及重仁骨科醫院之掛號證各1件。
二、案經臺南市警察局第六分局報請臺灣臺南地方法院檢察署檢
    察官偵辦以及由該檢察官自行簽分偵查起訴。
    理  由
一、本件被告所犯為死刑、無期徒刑、最輕本刑為三年以上有期
    徒刑以外之罪，亦非屬高等法院管轄之第一審案件，其於準
    備程序進行中，先就被訴事實為有罪之陳述，經法官告知簡
    式審判程序之旨，並聽取公訴檢察官之意見後，依刑事訴訟
    法第273條之1第1項、第273條之2等規定，裁定進行簡式審
    判程序，且不受同法第159條第1項、第161條之2、第161 條
    之3、第163條之1及第164條至第170條所規定證據能力認定
    及調查方式之限制，合先敘明。
二、訊據被告乙○○對於上開事實於警詢、偵訊、以及本院行準
    備程序時均坦承不諱，核與證人甲○○於警詢時之證詞大致
    相符，此外，復有上開變造之「甲○○」國民身份證、以及
    重仁骨科醫院之掛號證各1件扣案可資佐證，以及重仁骨科
    醫院於95年8月23日函附之「甲○○」病歷資料影本1份（內
    含手術同意書、麻醉同意書各3份以及偽造之甲○○簽名共6
    枚）在卷可稽，足證被告之任意性自白乃與事實相符，應堪
    採信。故而，本件事證明確，被告犯行堪以認定。
三、查被告行為後，於94年2月2日修正公布之刑法，業於95年7
    月1日施行，按新修正施行之刑法第2條第1項之規定，係規
    範行為後法律變更所生新舊法律比較適用之準據法，於新刑
    法施行後，應適用新刑法第2條第1項之規定，為「從舊從輕
    」之比較。經查：(1)被告行為時之刑法第28條有關共犯之規
    定原為：「二人以上共同實施犯罪之行為者，皆為正犯。」
    ，修正施行後刑法第28條有關共犯之規定則更為：「二人以
    上共同實行犯罪之行為者，皆為正犯」，揆諸本條之修正理
    由，主要係為釐清陰謀共同正犯、預備共同正犯、共謀共同
    正犯是否合乎本條規定之正犯要件。而本案被告既屬實行犯
    罪行為之正犯，則依修正施行前之刑法第28條規定論以共同
    正犯，於被告並無任何不利。(2)修正施行後之刑法，業已經
    刪除舊法第56條有關連續犯之規定，此刪除雖非屬犯罪構成
    要件之變更，但顯已影響行為人刑罰之法律效果，自屬法律
    有變更，比較新、舊法結果，修正後之規定並非較有利於被
    告，依刑法第2條第1項前段規定，仍應適用較有利於被告之
    行為時法律（即舊法）論以連續犯，並加重其刑，較有利於
    被告。(3)另修正施行後之刑法，同時亦刪除第55條關於牽連
    犯之規定，此刪除雖也非屬犯罪構成要件之變更，但卻已影
    響行為人刑罰之法律效果，自屬法律有變更，比較新、舊法
    結果，修正後之規定並非較有利於被告，依刑法第2條第1項
    前段規定，仍應適用較有利於被告之行為時法律（即舊法）
    論以牽連犯，並從一重處斷，較有利於被告。(4)又本件被告
    於行為當時之刑法第41條第1項前段規定：「犯最重本刑為5
    年以下有期徒刑以下之刑之罪，而受6個月以下有期徒刑或
    拘役之宣告，因身體、教育、職業、家庭之關係或其他正當
    事由，執行顯有困難者，得以1元以上3元以下折算1日，易
    科罰金。」又被告行為時之易科罰金折算標準，修正前罰金
    罰鍰提高標準條例第2條前段（現已刪除）規定，就其原定
    數額提高為100倍折算1日，則本件被告行為時之易科罰金折
    算標準，應以銀元300元折算1日，經折算為新台幣後，應以
    新台幣900元折算為1日。惟95年7月1日修正施行之刑法第41
    條第1項前段則規定：「犯最重本刑為5年以下有期徒刑以下
    之刑之罪，而受6個月以下有期徒刑或拘役之宣告者，得以
    新台幣1000元、2000元或3000元折算一日，易科罰金。」比
    較修正前後之易科罰金折算標準，以95年7月1日修正施行前
    之規定，較有利於行為人，應依刑法第2條第1項前段，適用
    修正前刑法第41條第1項前段規定，定其折算標準。
四、按刑法上偽造署押罪，係指單純偽造簽名、畫押而言，若在
    制式之書類上偽造他人簽名，已為一定意思表示，具有申請
    書或收據等類性質者，則係犯偽造私文書罪（此最高法院85
    年度臺非字第146號、92年度台上字第6072號判決意旨可供
    參照）。再按國民身份證係證明個人身份之憑證，性質上屬
    於刑法第212條所指之特種文書，如被告將他人之國民身份
    證換貼自己之相片，乃不變更原有文書之本質而就文書之內
    容加以更改，自應係屬刑法所稱之「變造」特種文書之行為
    。故本件核被告所為，係犯刑法第216條、第210條之行使偽
    造私文書罪，以及刑法第216條、第212條之行使變造特種文
    書罪。起訴意旨雖認就換貼照片於他人國民身份證之行為，
    被告係犯「偽」造特種文書罪，以及被告所為另犯刑法第
    215條之業務文書登載不實罪之間接正犯，然上開2點，業均
    經公訴檢察官當庭以補充理由書（96年度蒞字第1069號）更
    正犯罪事實以及論罪法條在卷可稽，爰不另予詳論，併此敘
    明。又前揭變造特種文書罪部分，被告與真實姓名年籍不詳
    、綽號「阿明」之成年男子間，有犯意聯絡及行為分擔，應
    論以共同正犯。又被告各次偽造甲○○之簽名於「手術同意
    書」、「麻醉同意書」上，均為偽造私文書之階段行為，其
    偽造私文書而後行使，偽造之低度行為亦應為行使之高度行
    為吸收，均不另論罪。至於被告共同變造甲○○之國民身份
    證後行使，其變造之低度行為，亦已為行使之高度行為所吸
    收，亦不另論罪。此外，被告先後3次行使偽造私文書之犯
    行，時間緊接，所犯罪名相同，顯係出於概括犯意為之，應
    依修正施行前刑法之連續犯規定，論以一罪，並加重其刑。
    公訴檢察官認被告先後3次行使偽造私文書之犯行，應屬接
    續行為，然查，被告並非於同日間接續偽造3份私文書，而
    係分別在94年12月26日、95年1月2日、95年1月17日偽造甲
    ○○之簽名於不同之「手術同意書」、「麻醉同意書」上，
    故應論以連續犯，而非接續犯，併此敘明。又被告所犯上開
    二罪間，有修正施行前刑法所規定之方法、目的之牽連關係
    ，應從一重之連續行使偽造私文書罪處斷。再查被告前有竊
    盜、偽造文書、妨害公務等前科，最後1次經法院判處有期
    徒刑8月確定，並於90年11月14日執行完畢，此有臺灣高等
    法院被告前案紀錄表1份附卷足憑，故
    本件被告前於受有期徒刑執行完畢後，5年以內故意再犯
    本件有期徒刑以上之罪，無論依修正施行前刑法第47條或依
    修正施行後刑法第47條第1項規定，均構成累犯，對被告而
    言尚無有利或不利之情形，自不生新舊法比較之問題，爰逕
    依修正施行前刑法第47條論以累犯，並遞加重其刑。茲審酌
    被告素行不佳，犯本罪之動機、目的是為躲避掩飾遭通緝之
    身份就醫、手段尚稱平和、對於甲○○以及重仁醫院管理病
    歷正確性所生之損害，並考量其犯後尚知坦承犯行，態度尚
    佳等一切情狀，量處如主文所示之刑，以資懲儆，並依修正
    施行前刑法之規定諭知易科罰金之折算標準。
五、按偽造之印章、印文或署押，不問屬於犯人與否，沒收之，
    此刑法第219條訂有明文。故如附表所示之「手術同意書」
    、「麻醉同意書」上偽造之「甲○○」簽名共6枚，均應依
    刑法第219條之規定，宣告沒收。至於被告所變造之「甲○
    ○」國民身份證、以及因此所得之掛號證各1件，均已成為
    被告所有，且係因被告犯罪所得之物，亦據被告陳明在卷，
    爰依刑法第38條第1項第3款之規定宣告沒收。至於重仁骨科
    醫院之病歷資料（含「手術同意書」、「麻醉同意書」各3
    份），則因非屬被告所有，亦非違禁物，爰不予宣告沒收，
    併此敘明。
六、據上論斷，應依刑事訴訟法第273條之1第1項、第299條第1
    項前段，現行刑法第2條第1項前段、第216條、第210條、第
    212條、第219條，修正施行前刑法第28條、第56條、第55條
    、第47條、第41條第1項前段、第38條第1項第3款，刑法施
    行法第1條之1第1項、第2項前段，廢止前罰金罰鍰提高標準
    條例第2條，判決如主文。
七、如不服本判決，得於判決書送達之翌日起10日內，以書狀敘
    述理由，向本庭提出上訴。
本案經檢察官丙○○到庭執行職務
中　　華　　民　　國　　96　　年　　3 　　月　　6 　　日
      　　　　　　刑事第十庭  法　官　林臻嫺
以上正本證明與原本無異。
如不服本判決，應於送達後10日內，向本院提出上訴狀。
                        　　　書記官　許悉愛
中　　華　　民　　國　　96　　年　　3 　　月　　6 　　日
附表：
┌──────────┬──────────┬──────────┐
│94年12月26日        │                    │                    │
│手術同意書          │甲○○簽名          │ 1枚                │
├──────────┼──────────┼──────────┤
│94年12月26日        │                    │                    │
│麻醉同意書          │甲○○簽名          │ 1枚                │
├──────────┼──────────┼──────────┤
│95年1月2日          │                    │                    │
│手術同意書          │甲○○簽名          │ 1枚                │
├──────────┼──────────┼──────────┤
│95年1月2日          │                    │                    │
│麻醉同意書          │甲○○簽名          │ 1枚                │
├──────────┼──────────┼──────────┤
│95年1月17日         │                    │                    │
│手術同意書          │甲○○簽名          │ 1枚                │
├──────────┼──────────┼──────────┤
│95年1月17日         │                    │                    │
│麻醉同意書          │甲○○簽名          │ 1枚                │
└──────────┴──────────┴──────────┘
附錄法條
中華民國刑法第212條
偽造、變造護照、旅券、免許證、特許證及關於品行、能力服務
或其他相類之證書、介紹書，足以生損害於公眾或他人者，處
1 年以下有期徒刑、拘役或 3 百元以下罰金。
中華民國刑法第216條
行使第 210 條至第 215 條之文書者，依偽造、變造文書或登載
不實
事項或使登載不實事項之規定處斷。
中華民國刑法第210條
偽造、變造私文書，足以生損害於公眾或他人者，處 5 年以下有
期徒刑。
